臺灣高等法院民事判決　　　　　　　　96年度上更(二)字第57號
上　訴　人　丙○○
訴訟代理人　劉紀翔律師
被　上訴人　乙○○○○○○
法定代理人　甲○○
訴訟代理人　紀亙彥律師
複　代理人　鈕則慧律師
上列當事人間請求確認債權存在事件，上訴人對於中華民國92年
12月17日臺灣桃園地方法院92年度訴字第1777號第一審判決提起
上訴，經最高法院第二次發回，本院於96年7月17日言詞辯論終結
，判決如下：
    主      文
原判決廢棄。
確認竣得工程股份有限公司對被上訴人有新臺幣佰捌拾陸萬元
之工程款債權存在。
第一、二審及發回前第三審訴訟費用由被上訴人負擔。
    事實及理由
一、上訴人主張：被上訴人前於臺灣桃園地方法院（以下簡稱桃
    園地院）91年度執全字第3768號信翼企業有限公司（下稱信
    翼公司）對債務人竣得工程股份有限公司（以下簡稱竣得公
    司）假扣押執行事件（以下簡稱假扣押執行事件）中，就執
    行法院所發扣押命令（以下簡稱第1次扣押命令），已承認
    竣得公司對其有新台幣（下同）3,860,000元之工程款債權
    （以下稱系爭債權）。嗣上訴人於桃園地院92年度執字第25
    325號強制執行事件，於民國92年8月21日聲請就竣得公司對
    被上訴人之系爭債權在2,000,000元本息及執行費用範圍內
    予發扣押命令（以下簡稱第2次扣押命令），該扣押命令於
    92年9月9日送達被上訴人後，被上訴人竟以竣得公司已將系
    爭債權讓與信翼公司，否認竣得公司對被上訴人有系爭工程
    款債權存在而聲明異議。惟竣得公司並未將系爭債權讓與信
　　翼公司，且被上訴人於92年10月15日收受桃園地院92年度執
  　字第21879號信翼公司聲請核發收取命令（以下簡稱收取命
    令）後，竟將系爭債權全部向信翼公司清償，被上訴人所為
    ，違背第2次扣押命令，爰請求確認竣得公司對被上訴人有3
    ,860,000 元系爭債權存在。原法院判決上訴人敗訴，上訴
    人不服，提起上訴，本院前上訴審判決確認竣得公司對被上
    訴人系爭債權存在。被上訴人提起第三審上訴，經最高法院
    廢棄發回本院更審。本院更(一)審判決上訴人敗訴，上訴人復
    提起第三審上訴，嗣經第三審法院廢棄發回本院更審。上訴
    聲明：(一)原判決廢棄。(二)確認竣得公司對被上訴人有3,860,
    000元之系爭債權存在。
二、被上訴人則以：上訴人所持臺灣臺北地方法院（下稱臺北地
    院）92年度促字第11475號支付命令（下稱系爭支付命令）
    執行名義，非以竣得公司董事長陳塊為法定代理人，並寄送
    至非該公司住所地，該執行名義無效；又上訴人接獲被上訴
    人對第2次扣押命令之聲明異議狀後，未遵強制執行法第120
    條第2項10日之法定期間提起訴訟，第2次扣押命令執行程序
    已發給債權憑證結案，本件訴訟欠缺權利保護要件；又竣得
    公司早於91年6月28日將系爭債權讓與信翼公司並通知被上
    訴人，故被上訴人收受第2次扣押命令時，因與竣得公司結
    算工程款時，已將系爭債權扣除後所餘工程款全數清償而不
    存在，乃依法於92年8月27日聲明異議，並於同年10月15日
    收受收取命令後對信翼公司清償，被上訴人並未違反執行命
    令。況執行法院將被上訴人聲明異議事由通知上訴人時，上
    訴人即應為參與分配及併案之請求，然卻未為之，其主張自
    無理由等語，資為抗辯。答辯聲明：上訴駁回。
三、上訴人主張被上訴人前於假扣押執行事件中，收受第1次扣
    押命令後，未據聲明異議，已承認竣得公司對其有3,860,00
    0元之系爭債權。嗣上訴人於桃園地院92年度執字第25325號
    其與竣得公司清償債務強制執行事件中，聲請就竣得公司對
    被上訴人之系爭債權在2,000,000元及自91年1月4日起至清
    償日止，按週年利率百分之五計算之利息，及執行費用14,3
    40元之範圍內核發第2次扣押命令，為被上訴人聲明異議等
    情，有本院調閱桃園地院91年度執全字第3768號、92年度執
    字第25325號強制執行卷查明屬實，且為被上訴人所不爭執
    ，堪信為真。茲上訴人主張系爭債權仍然存在，惟為被上訴
    人所否認，並以前揭情詞置辯。查：
  (一)按請求履行債務之訴，原告就其所主張債權發生原因之事實
    ，固有舉證之責任，若被告自認此項事實而主張該債權已因
    清償而消滅，則清償之事實，應由被告負舉證之責任，此觀
    民事訴訟法第277條之規定自明（最高法院28年上字第1920
    號判例意旨參照）。
  (二)本件被上訴人抗辯竣得公司對被上訴人之系爭債權，竣得公
    司早於91年6月28日已將其讓與次承攬人信翼公司並已通知
    被上訴人，被上訴人於91年12月27日與竣得公司結算工程款
    時，已將讓與第三人信翼公司之系爭債權扣除後所餘工程款
    1,632,400全數清償。嗣被上訴人於92年9月9日收受第2次扣
    押命令令時，竣得公司對被上訴人間系爭債權已因讓與信翼
    公司而不存在等語，固據提出同意書、切結書等件為證（見
    原番卷第22頁、第69頁），惟為上訴人所否認，揆諸前開說
    明，被上訴人就系爭債務已清償而消滅之事實，自應負舉證
    之責。查：依竣得公司出具91年6月28日同意書記載：「茲
    桃園縣家畜市場新運廢水處理設備工程乙案，承包商信翼企
    業有限公司尚欠工程尾款新台幣3,860,000元正，本公司同
    意由業主（按係指被上訴人）應請之工程款支付」（見原審
    卷第22頁），依其內容觀之，竣得公司僅同意其積欠信翼公
    司工程款3,800,000元將來願由向被上訴人請求之工程款支
    付而已，並無債權讓與之意思，且依被上訴人聲請訊問證人
    即信翼公司法定代理人林守儀證稱：「我是竣得的小包，承
    包工程後我就開始施工，這中間票款都跳票，我就停止施工
    ，後來乙○○○○○○打電話給竣得公司負責人要他們繼續
    施工，竣得公司負責人就找我商量，我就又繼續施工。（庭
    呈3,860,000元之同意書影本一紙附卷）…是全部完工後竣
    得公司所欠我的尾款，這個款項是全部工程完工後的尾款，
    我所承包的部分已經全部完工，我向竣得承包的工程就只有
    這個工程，…我是在91年6月28日有向肉品市場要求款項，
    但是他們說這張證據不夠，他們不敢付款，所以我才向法院
    申請假扣押。…因為91年6月28日竣得公司就已經跳票，當
    時我就不同意施作工程，所以我就要求寫同意書，現在工程
    已經全部完工」（見本院上字卷第109頁）。足證91年6月28
    日竣得公司出具上開同意書時信翼公司向竣得公司轉承攬之
    工程既尚未完工，更未驗收，竣得公司對業主即被上訴人之
    該部分工程款債權即尚未發生，亦未得確定竣得公司對被上
    訴人是否有工程款債權，則竣得公司根本無從將系爭工程款
    債權為讓與，即被上訴人亦未敢依該同意書付款。參酌竣得
    公司嗣於91年12月27日交付被上訴人之同意書記載：「乙○
    ○○○○○新建廢水處理備工程尾款，總計新台幣6,071,42
    2元整，扣除桃園地方法院執行命令：假扣押新台幣3,860,0
    00元、執行費用新台幣27,020元整，以上兩項金額靜候法院
    處理。…剩餘工程1,632,402元，由俊（按係竣之誤）得工
    程股份有限公司於91年12月27日領取」（見本院上字卷第26
    頁）。竣得公司並依該結算書出具6,071,422元之統一發票
    予及1,632,402元之收據予被上訴人，有該發票及收據在卷
    可考（見本院上字卷第11頁、第35頁）。倘竣得公司已將系
    爭債權讓與信翼公司，前開同意書直接載明假扣押之系爭債
    權已讓與信翼公司，核非靜候法院處理。參諸出具前開同意
    書之證人即竣公司總經理長陳塊證稱：「（91年6月28日有
    寫一份同意書？）是我寫的。…當時我是寫給信翼公司目的
    不是要將業主的債權讓給信翼公司，請信翼公司再進場完成
    竣得公司未完成的工作事項，之後信翼公司再向竣得公司開
    發票請款，而不是信翼公司直接向業主請款，所以並沒有意
    思將竣得公司的債權讓給信翼公司。（系爭同意書是否有交
    給業主？）沒有。…（同意書是否均由你所寫及同意書上所
    載本公司同意由業主應請之工程款支付為何意？）是的，是
    以業主的結算的工程數量為依據。（對於原審卷被證八號之
    91年12月27日之收據是否你所寫？）是有這張，因為信翼公
    司向竣得請款的金額有錯誤，我不同意業主向我們扣款3,86
    0,000元，所以才暫時寫91年12月27日這份收據，同時我也
    有寫一張如上證二之書面（按係同意書）」（見本院上字卷
    第121頁至第122頁），並有俊得公司出具之統一發票在卷可
    憑（見本院上字卷第11頁）。益證竣得公司並無將系爭工程
    款3,860,000元讓與信翼公司之意思，情至明顯。況信翼公
    司於91年12月16日向桃園地院聲請假扣押裁定狀及聲請假扣
    押執行狀上亦均於假扣押之原因敘明：竣得公司積欠其工程
    尾款3,860,000元，有竣得公司於91年6月28日日簽立並交付
    其之欠款憑證（即前開同意書）可稽云云（見本院上字卷12
    頁至第15頁），倘竣得公司已將其對被上訴人系爭工程款債
    權讓與信翼公司，則信翼公司本於債權受讓人之地位直接向
    被上訴人請求給付即可，毋庸嗣後繁複聲請假扣押裁定、假
    扣押執行，嗣並聲請核發支付命令取得對竣得公司之執行名
    義後，再對被上訴人發收取命令始能滿足其債權。益見信翼
    公司亦認為竣得公司未將系爭工程款債權讓與該公司要屬信
    而有徵。至證人林守儀雖另證稱竣得公司出具91年6月28日
    同意書有債權讓與意思云云（見本院卷第110頁），不僅與
    證人陳塊前揭陳證不同，且其乃證人林守儀個人主觀法律意
    見之判斷，自不足採。被上訴人抗辯竣得公司已將系爭工程
    款債權讓與信翼公司並通知，被上訴人依信翼公司聲請執行
    法院所發之收取命令向信翼公司清償，已發生清償效力云云
    ，均非可採。
  (三)另被上訴人抗辯稱：上訴人所持之執行名義即支付命令非以
    竣得公司董事長陳塊為法定代理人，而以鄭傳惠為法定代理
    人，並寄送至非公司住所地，該執行名義無效。另上訴人於
    接獲被上訴人聲明異議狀，未依強制執行法第120條第2項規
    定於10內提起本件訴訟，上訴人欠缺權利保護要件云云，並
    提出公司變更登記事項卡載明董事長陳塊為證（見本院上字
    卷67頁）。惟按依當事人起訴所主張對造對伊無執行名義，
    係得聲明異議之事由，而非得提起第三人執行異議之訴之原
    因（最高法院63台上字第1700號判例意旨參照)。且依現行
    強制執行法第120條第2項修訂為：債權人對於第三人之聲明
    異議認為不實時，得於收受前項通知後10日內向管轄法院提
    起訴訟，並應向執行法院為起訴之證明及將訴訟告知債務人
    。並增訂第3項：債權人未於前項規定期間內為起訴之證明
    者，執行法院得依第三人之聲請，撤銷所發執行命令，以保
    護第三人之利益。準此，第三人就執行債權人依強制執行法
    第115條至第117條規定所發扣押命令，已向執行法院聲明異
    議，債權人縱未向管轄法院提起訴訟，亦僅生執行法院不得
    依同法第119條第2項規定，逕向該第三人為強制執行而已，
    故第三人於修法前，或在修法後未依現行強制執行法第120
    條第3項之規定撤銷該扣押命令前，該扣押命令不生失權效
    果，仍有拘束力，倘第三人逕向債務人為清償，仍有強制執
    行法第51條之適用，對債權人不生效力 (最高法院95年度台
    上字第1761號判決意旨參照)。本件被上訴人並未對執行法
    院核發第1次扣押命令聲明異議，且被上訴人於92年8月27日
    接獲法院第2次扣押命令時，於92年9月1日聲明異議，嗣執
    行法院於92年9月24日將異議狀寄存送達上訴人（經10日即
    92年10月5日發生送達效力），有本院調閱原法院92年度執
    字第25325號執行卷可考（見該卷第11頁至第17頁)，而上訴
    人係於92年10月15日提起本件確認之訴，有起訴狀繕本在卷
    可按（見原審卷第3頁），雖未逾強制執行法第120條第2項
    所示10日期間，惟上訴人未立即通知執行法院其已提起本件
    確認之訴，即被上訴人亦未聲請撤銷第2次扣押命令，揆諸
    前開說明，執行法院第2次扣押命令仍有效存在，上訴人提
    起本件訴訟之權利保護要件即未欠缺（參酌最高法院本次發
    回意旨）。被上訴人抗辯上訴人提起本件訴訟欠缺權利保護
    要件云云，殊難採信。再者，被上訴人雖於同年9月1日對第
    2次扣押命令聲明異議，否認竣得公司對被上訴人有系爭工
    程款債權存在。惟上訴人已於92年10月15日提起本件確認之
    訴，被上訴人並於同年10月22日收受本件起訴狀繕本，有該
    送達回執在卷可憑（見原審卷第8頁），即被上訴人顯已知
    悉上訴人就系爭債權存否有爭執，則被上訴人應在執行法院
    撤銷第2次扣押命令前，或應待本件判決確定後再聽候執行
    法院之命令辦理，詎被上訴人竟仍於92年10月15日收受執行
    法院所發收取命令後於同年11月19日 (已於收受起訴狀繕本
    之後)陳報執行法院其已向信翼公司清償系爭債權，有本院
    調閱92年度執字第21879號執行卷查明在卷。故被上訴人顯
    有故違法院第2次扣押命令至為明確，被上訴人以其已清償
    系爭債權而否認系爭債權存在云云，亦無足取。
  (四)至被上訴人抗辯稱：執行法院將被上訴人92年8月27日之聲
    明異議事由通知上訴人時，上訴人即應為參與分配及併案之
    請求，然其卻未為之，其主張自無理由云云。按對於已開始
    實施強制執行之債務人財產，他債權人再聲請強制執行者，
    已實施執行行為之效力，於為聲請時及於該他債權人，應合
    併其執行程序，並依前二條之規定（即擬制參與分配）辦理
    。又因執行假扣押收取之金錢，及依分配程序應分配於假扣
    押債權人之金額，應提存之，強制執行法第33條、第133條
    分別定有明文。查信翼公司於91年12月20日聲請執行法院就
    系爭債權核發第1次扣押命令在先（見原審卷第36頁），嗣
    上訴人於92年8月21日聲請執行法院就系爭債權核發第2次扣
    押命令固屬在後（見原審卷32頁至33頁），依上開規定，執
    行法院本應調取信翼公司之假扣押執行卷合併其執行程序，
    並視為參與分配之規定辦理分配。惟被上訴人於收受執行法
    院第2次扣押命令時，亦應通知執行法院系爭債權前經法院
    核發扣押命令在案，俾執行法院得依前揭規定併案執行，詎
    被上訴人不徒此舉，竟於收受第2次扣押命令後，以不承認
    有系爭債權存在為由聲明異議，且在未聲請執行法院撤銷在
    第2次扣押命令前，逕自於92年10月15日收受法院所發收取
    命令後向信翼公司清償系爭債權，故其責在被上訴人，而非
    上訴人。被上訴人據以抗辯其已清償系爭債權不存在云云，
    亦非可採。
四、綜上所述，竣得公司於91年6月28日所立之前開同意書並未
    將系爭工程款債權讓與信翼公司，則被上訴人於92年8月27
    日收受第2次扣押命令，自應受其拘束。被上訴人於92年11
    月15日收受收取命令後，將系爭工程款債權全部向信翼公司
    清償，自不生清償之效力。從而，上訴人據以請求確認竣得
    公司對被上訴人有系爭工程款債權3,860,000元存在，即屬
    正當，應予准許。原審為上訴人敗訴之判決，尚有未洽，上
    訴意旨指摘原判決不當，請求廢棄，為有理由，爰由本院廢
    棄原判決，改判如文第二項所示。
五、本件事證已明，兩造其餘攻擊防禦方法及未經援用之證據，
    經本院審酌後，核與本件之結論，不生影響，爰不一一贅述
    ，附此敘明。
六、據上論結，本件上訴為有理由，依民事訴訟法第450、第78
    條，判決如主文。
中    華    民    國    96    年    7     月    31    日
                    民事第十一庭
                        審判長法  官   鄭雅萍
                              法  官   詹文馨
                              法  官   蘇芹英
正本係照原本作成。
如不服本判決，應於收受送達後20日內向本院提出上訴書狀，其
未表明上訴理由者，應於提出上訴後20日內向本院補提理由書狀
（均須按他造當事人之人數附繕本）上訴時應提出委任律師或具
有律師資格之人之委任狀；委任有律師資格者，另應附具律師資
格證書及釋明委任人與受任人有民事訴訟法第466條之1第1項但
書或第2項（詳附註）所定關係之釋明文書影本。
中　　華　　民　　國　　96　　年　　7 　　月　　31　　日
　　　　　　　　　　　　　　　書記官   林初枝
附註：
民事訴訟法第466條之1（第1項、第2項）：
對於第二審判決上訴，上訴人應委任律師為訴訟代理人。但上訴
人或其他法定代理人具有律師資格者，不在此限。
上訴人之配偶、三親等內之血親、二親等內之姻親，或上訴人為
法人、中央或地方機關時，其所屬專任人員具有律師資格並經法
院認為適當者，亦得為第三審訴訟代理人。
